臺灣高等法院高雄分院民事判決　　　　100年度上更(一)字第7號
上　訴　人　國泰人壽保險股份有限公司
法定代理人　熊明河
訴訟代理人　李明益律師
被上訴人　　丁蓓蓓（原名丁蓓娜）
訴訟代理人　蔡建賢律師
複代理人　　謝勝合律師
上列當事人間請求清償借款事件，上訴人對於中華民國98年9 月
30日臺灣高雄地方法院98年度重訴字第212 號第一審判決提起上
訴，並為訴之追加，經最高法院第一次發回更審，本院於100 年
12月7 日言詞辯論終結，判決如下：
    主  文
原判決關於駁回上訴人後開第二項之訴中本金部分及訴訟費用（
除確定部分外）之裁判均廢棄。
被上訴人應給付上訴人新臺幣捌拾肆萬伍仟佰肆拾壹元，及自
九十八年五月十九日起至清償日止，按週年利率百分之五計算之
利息。
其餘上訴及其餘追加之訴均駁回。
第一審（除確定部分外）、第二審及發回前第三審訴訟費用由上
訴人負擔三分之二，餘由被上訴人負擔。
上訴人假執行之聲請駁回。
    事 實 及 理 由
一、上訴人之法定代理人原為張發得，嗣已變更為熊明河，有國
    泰人壽保險股份有限公司變更登記表1 份附卷可稽，熊明河
    具狀聲明承受訴訟，核無不合，應予准許。
二、上訴人起訴主張：訴外人曾金線於79年5 月25日邀同被上訴
    人為連帶保證人，向上訴人借款新臺幣（下同）2100萬元，
    約定借款期間自79年5 月25日起至82年5 月25日止，分36期
    按月計付利息，屆期後本金1 次清償，利息按每年3 、6 月
    所定新利率計算。如未按期繳款時，視為借款全部到期，除
    依借款利率給付遲延利息外，並自逾期之日起6 個月以內者
    ，按上開利率10/100，超過6 個月者，按上開利率20/100計
    付違約金。曾金線借款後，自83年5 月25日起未繳款，經上
    訴人實行抵押權就抵押物拍賣受償後，尚欠本金867 萬0165
    元未清償。被上訴人係曾金線向上訴人借款之連帶保證人，
    依民法連帶保證及約定書第28條約定，對上開867 萬0165元
    債務應負連帶清償責任。爰依消費借貸之連帶保證規定，提
    起本件訴訟。聲明求為判決：(一)被上訴人應給付上訴人867
    萬0165元及自84年9 月27日起至清償日止，按週年利率9.75
    /100計算之利息，並自84年9 月27日起至清償日止，按上開
    利率20/100計算之違約金。(二)訴訟費用由被上訴人負擔。
三、被上訴人則以：上訴人對曾金線及被上訴人均未曾為請求或
    為審判上之請求等中斷時效之行為，是上訴人之請求權已罹
    於時效。又曾金線與上訴人約定分36期清償債務，然最後繳
    款期數為48期，因之，上訴人有同意主債務人曾金線延期清
    償之情事。而前揭延期清償既未經被上訴人同意，被上訴人
    對該債務自不負清償責任云云等語，資為抗辯。
四、本件原審對於上訴人之請求，判決：(一)上訴人之訴駁回。(二)
    訴訟費用由上訴人負擔。上訴人僅就於原審判決駁回其請求
    被上訴人給付利息422 萬6705元及違約金230 萬4886元部分
    提起上訴，並於本院前審擴張請求給付653 萬1591元（即00
    00000 元＋0000000 元＝0000000 元）之遲延利息。嗣本院
    前審部分改判為被上訴人應給付上訴人230 萬2570元，及自
    98年5 月13日起至清償日止，按週年利率百分之五計算之利
    息，並駁回其餘上訴，且就前揭上訴人勝訴部分，依兩造之
    聲請，分別酌定相當擔保金額後，併予宣告假執行及免為假
    執行。被上訴人乃就其敗訴部分，提起上訴，上訴人則就其
    敗訴部分，未提上訴。嗣最高法院判決本院前審判決關於命
    被上訴人給付暨該訴訟費用部分廢棄，發回本院。上訴人之
    上訴及減縮聲明求為判決：(一)原判決關於駁回上訴人後開第
    二項之訴部分廢棄。(二)被上訴人應給付上訴人230 萬2570元
    ，及自98年5 月19日起至清償日止，按週年利率百分之五計
    算之利息。(三)第一審（除確定部分外）、第二審及發回前第
    三審訴訟費用由被上訴人負擔。(四)願供擔保，請准宣告假執
    行。被上訴人則答辯聲明：(一)上訴駁回。(二)訴訟費用由上訴
    人負擔。(三)如受不利之判決，願供擔保，請准宣告免為假執
    行。〔上訴人原上訴聲明就其請求之法定遲延利息，請求自
    98年5 月13日起算，嗣於本院減縮自起訴狀繕本送達翌日（
    即98年5 月19日）起算。〕
五、兩造不爭執之事項如下，並有擔保放款借據、約定書、原法
    院民事執行處強制執行金額計算書分配表（下稱系爭分配表
    ）、貸款帳號查詢表附卷可稽，堪予採信：
  (一)訴外人曾金線於79年5 月25日邀同被上訴人為連帶保證人，
    向上訴人借款2100萬元，約定借款期間自79年5 月25日起至
    82年5 月25日止，分36期按月計付利息，屆期後本金1 次清
    償。利息按上訴人每年3 、6 月所訂新利率計算，如未按期
    繳款時，視為借款全部到期。除依借款利率給付遲延利息外
    ，並自逾期之日起6 個月以內者，按上開利率10/100；超過
    6 個月者，按上開利率20/100計付違約金。
  (二)曾金線借款後，自83年5 月25日起即未繳款，經上訴人聲請
    原法院於82年6 月8 日以82年度拍字第1278號裁定准予拍賣
    抵押物，並向曾金線收取遲延利息至83年5 月25日止。嗣因
    曾金線未清償債務，上訴人乃聲請拍賣抵押物，獲得217 萬
    1000元之清償，曾金線尚欠本金867 萬0165元及約定利息、
    違約金未為清償。又依系爭分配表所載，曾金線之借款債務
    本金、利息及違約金均係計算至84年9月26日止。
  (三)上訴人請求被上訴人給付本金867 萬0165元部分，經原審認
    已逾15年而時效完成，乃駁回上訴人此部分請求，上訴人就
    此敗訴部分並未提上訴而確定在案。另上訴人請求被上訴人
    給付利息422 萬6705元部分，經本院前審認因本金債權既罹
    於時效，則其利息從債權亦隨之而罹於時效，乃駁回上訴人
    此部分之請求，上訴人就此敗訴部分亦未提起上訴而確定在
    案。
六、兩造爭執之事項為：(一)上訴人向曾金線收取遲延利息至83年
    5 月25日止，是否同意曾金線延期清償？若為延期清償，則
    其延期清償，對連帶保證人即被上訴人是否生效力？(二)上訴
    人對被上訴人之違約金請求權是否罹於時效？
七、上訴人向曾金線收取遲延利息至83年5 月25日止，是否同意
    曾金線延期清償？若為延期清償，則其延期清償對連帶保證
    人即被上訴人是否生效力？
  (一)按就定有期限之債務為保證者，如債權人允許主債務人延期
    清償時，保證人除對於其延期已為同意外，不負保證責任。
    又本節所規定保證人之權利，除法律另有規定外，不得預先
    拋棄，民法第755 條及民國88年4 月21日修正，89年5 月5
    日施行之民法第739 條之1 定有明文。而上開修正民法第73
    9 條之1 之規定，依民法債編施行法第33條規定，於民法債
    編修正施行前成立之保證，亦適用之。故於民法債編施行前
    就定有期限之債務為保證，保證人與債權人約定其預先同意
    債權人得允許主債務人延期清償，而債權人係於民法債編修
    正施行後始允許主債務人延期清償者，保證人固得援引上開
    修正規定，主張其不負保證責任。惟倘債權人係於民法債編
    修正施行前依上開約定允許主債務人延期清償者，其依原來
    法律之規定，正當信賴其約定為有效而生之利益，應予保障
    。且保證人依原來法律之規定既仍應負保證責任，亦不能因
    上開修正規定之施行，而使其保證責任溯及的歸於消滅。為
    維持法秩序之安定，並符合信賴保護原則，保證人自不得援
    引上開修正規定，謂其不負保證責任（最高法院94年度第5
    次民事會議決議參照）。
  (二)曾金線與被上訴人以其所有之不動產，於79年5 月8 日設定
    2520萬元之最高限額抵押權予上訴人，做為曾金線向上訴人
    借款之擔保，曾金線於79年5 月25日邀同被上訴人為連帶保
    證人，向上訴人借款2100萬元，約定借款期間自79年5 月25
    日起至82年5 月25日止，分36期按月計付利息，屆期後1 次
    清償本金。曾金線借款後，自82年3 月起即未依約繳款，並
    將供擔保之不動產移轉登記予戲茶堂茶藝文化有限公司（下
    稱戲茶堂茶藝公司）。上訴人向原法院聲請拍賣戲茶堂茶藝
    公司名義之不動產，經原法院於82年6 月8 日以82年度拍字
    第1278號裁定准予拍賣。上訴人又准曾金線展期為48期，即
    延長清償期限至83年5 月25日止。於此展延期間，僅繳息而
    不返還本金等情，有借據、約定書、前揭裁定、系爭分配表
    附卷足憑（見臺灣臺北地方法院98年度審重訴字第569 號卷
    第7 頁至15頁），並為被上訴人所不爭執；參以上訴人就82
    年5 月25日起至83年5 月25日止之展期清償期間，亦未向曾
    金線收取違約金，而係俟曾金線於清償期屆至未清償債務，
    上訴人乃聲請原法院強制執行拍賣抵押物，並自83年6 月25
    日起計付違約金等事實，顯見上訴人係同意曾金線延期清償
    。是上訴人所辯伊僅收取曾金線交付之遲延利息，而未同意
    其展延清償期云云，應無足採信。而上訴人准許曾金線延期
    清償之時間係在民法第739 條之1 於88年4 月21日修正，89
    年5 月5 日施行之前，應堪認定。又兩造簽訂之約定書第29
    條約定：「立約人（即被上訴人）所保證之債務人遲延付款
    或請求延期時，貴公司（即上訴人）或貴公司之指定人得酌
    情允諾之，立約人絕無異議，並繼續負原保證責任」（見臺
    灣臺北地方法院98年度審重訴字第569 號卷第9 頁）。揆諸
    首開說明，被上訴人主張其對於上訴人准許曾金線延期清償
    ，並未同意，該延期清償對連帶保證人即被上訴人不生效力
    云云，核非可採。
八、上訴人對被上訴人之違約金請求權是否罹於時效？
  (一)被上訴人雖主張上訴人請求借款債權於曾金線在82年5 月25
    日未清償後所生之違約金屬遲延利息，為從權利，且該違約
    金乃具損害賠償之性質，於本金債權95年5 月23日本金債權
    請求權罹於時效時，依民法第146 條規定，該違約金請求權
    亦溯及既往而消滅云云。惟依兩造所簽訂之約定書第3 條約
    定：「立約人（即被上訴人）對貴公司（即上訴人）所負一
    切債務，如有遲延履行時，除按原訂利率支付遲延期間之利
    息外，自逾期之日起6 個月以內者，另按原訂利率10/100，
    逾期6 個月以上者，另按原訂利率20/100加付違約金」，此
    有約定書1 份在卷足憑。則依上開約定，曾金線違約未繳納
    本金時，即須給付違約金，而曾金線所積欠之本金債務，仍
    須繼續履行。故兩造有關違約金之約定係屬「懲罰性之違約
    金」之性質，即該違約金於發生後即獨立於消費借貸契約，
    非消費借貸契約之從權利。是被上訴人前揭主張，尚非有據
    ，不足採信。
  (二)按利息、紅利、租金、贍養費、退職金及其他一年或不及一
    年之定期給付債權，其各期給付請求權，因5 年間不行使而
    消滅。民法第126 條定有明文。經查本件曾金線原借款期間
    為3 年，分36期按月計付利息，屆期後一併清償本息，如未
    按期繳款時，視為借款全部到期，除依借款利率給付遲延利
    息外，並加計違約金。則本件之違約金即為未滿1 年之定期
    給付，且於債務人違約時即陸續發生（最高法院100 年台上
    字第651 號判決要旨參照）。而曾金線經上訴人同意延展清
    償期至83年5 月25日止，即自83年5 月25日起未依約繳款，
    業如前述，則本件之違約金自係於83年5 月26日發生，應無
    疑義。又上訴人係於98年5 月11日向臺灣臺北地方法院起訴
    請求被上訴人給付867 萬0165元（即上訴人聲請拍賣抵押物
    受償後不足之本金）及自84年9 月27日（系爭拍賣抵押物分
    配表計算本金、利息及違約金至84年9 月26日止）起至清償
    日止，按週年利率9.75/100計算之利息，並自84年9 月27日
    起至清償日止，依前開利率20/100計算之違約金（見臺灣臺
    北地方法院98年度審重訴字第569 號卷第3 頁、第4 頁），
    被上訴人則於98年9 月3 日原法院行言詞辯論程序時，主張
    時效抗辯（見原審卷第11頁），是上訴人得請求之違約金為
    自98年5 月10日（即起訴前1 日）起往前溯及5 年，即上訴
    人得請求違約金之期間為93年5 月11日起至98年5 月10日止
    ，金額合計為84萬5341元（即0000000 元5 年9.75/100
    20/100＝845341元）。又系爭違約金債權屬一般金錢債權
    ，且該債權未約定利率，亦無法律可據，故有民法第203 條
    依週年利率5/100 計算利息之適用。從而上訴人請求被上訴
    人給付違約金84萬5341元及自起訴狀繕本送達翌日（即98年
    5 月19日）起至清償日止，按週年利率5/100 計算之利息，
    即為有理由，應予准許。逾此範圍違約金之請求，即屬無據
    ，應予駁回。
九、綜上所述，上訴人依消費借貸之連帶保證規定，請求被上訴
    人給付違約金84萬5341元及自98年5 月19日起至清償日止，
    按週年利率5/100 計算之利息部分為有理由，應予准許。原
    審就此違約金84萬5341元部分為上訴人敗訴之判決，尚有未
    當。上訴意旨指摘原判決此部分不當，求予廢棄改判，為有
    理由，應由本院將原判決此部分及訴訟費用（除確定部分外
    ）之裁判均廢棄，並改判如主文第2 項所示。又上訴人逾84
    萬5341元違約金及其法定遲延利息之請求，不應准許，已如
    前述，原審就此部分為上訴人敗訴之判決，核無違誤。上訴
    意旨指摘原判決此部分不當，求予廢棄，為無理由，應予駁
    回。又本件上訴人勝訴部分之金額為84萬5341元，被上訴人
    因上訴所得受之利益，未逾民事訴訟法第466 條第1 項所定
    金額而不得上訴。是上訴人就此勝訴部分，陳明願供擔保，
    請准宣告假執行，即無必要。又上訴人就逾此範圍違約金之
    請求，既經駁回，則其就此部分所為假執行之聲請，即失所
    附麗，應併予駁回。
十、本件事證已臻明確，兩造其餘攻擊防禦方法，核與判決之結
    果無影響，爰不一一論述。
、據上論結，本件上訴及追加之訴為一部有理由，一部無理由
    ，依民事訴訟法第449 條第1 項、第450 條、第79條，判決
    如主文。
中    華    民    國  100     年    12    月    21    日
                              民事第三庭
                                  審判長法官  張國彬
                                  法      官  鄭月霞
                                  法      官  吳登輝
以上正本證明與原本無異。
本件不得上訴。
中    華    民    國   100    年    12    月    22    日
                                  書  記  官  廖素珍